ACORDAO-COMPLETO-2349775

ACÓRDÃO 2755/2019 ATA 11/2019 - SEGUNDA CÂMARA

VISTOS, relatados e discutidos os atos de admissão de Ana Lucia Nunes Arnt, Flávia Sasso de Quadros, Guilherme Ferreira Gazzoni, Marco Aurélio Gralha de Caneda, Rita de Cássia Peres da Rosa, Rodrigo Vugman Wainstein, Rute Lima Kaipper e Solange Maria Ramos nos quadros de pessoal do Hospital de Clínicas de Porto Alegre.
ACORDAM os ministros do Tribunal de Contas da União, reunidos em sessão da 2ª Câmara, ante as razões expostas pela relatora, e com fundamento nos arts. 1º, inciso V, e 39, inciso I, da Lei 8.443/1992 c/c os arts. 259 a 263 do Regimento Interno e 15 da Instrução Normativa TCU 44/2002, e na Súmula TCU 106, em:
9.1. considerar legais os atos de admissão de Ana Lucia Nunes Arnt, Guilherme Ferreira Gazzoni e Rodrigo Vugman Wainstein nos cargos de auxiliar de enfermagem, médico e médico, respectivamente, no Hospital de Clínicas de Porto Alegre e registrá-los;
9.2. considerar prejudicado, por perda de objeto, o exame do ato de admissão de Marco Aurélio Gralha de Caneda, com fundamento no art. 260, § 5º, do Regimento Interno;
9.3. excluir da apreciação os atos de Flávia Sasso de Quadros, Rita de Cássia Peres da Rosa, Rute Lima Kaipper e Solange Maria Ramos, pois atos de progressão funcional não estão sujeitos a exame e registro por este Tribunal;
9.4. dar ciência do inteiro teor da presente deliberação ao Hospital de Clínicas de Porto Alegre;
9.5. arquivar o presente processo.

Atos de admissão de pessoal no Hospital das Clínicas de Porto Alegre.

Segunda Câmara

Hospital de Clínicas de Porto Alegre.

3. Interessados: Ana Lucia Nunes Arnt (CPF XXX.847.420-XX), Flávia Sasso de Quadros (CPF XXX.549.780-XX), Guilherme Ferreira Gazzoni (CPF XXX.441.720-XX), Marco Aurélio Gralha de Caneda (CPF XXX.736.850-XX), Rita de Cássia Peres da Rosa (CPF XXX.574.500-XX), Rodrigo Vugman Wainstein (CPF XXX.003.290-XX), Rute Lima Kaipper (CPF XXX.199.500-XX) e Solange Maria Ramos (CPF XXX.298.240-XX).

Augusto Nardes (na Presidência).

13.1. Ministros presentes: Augusto Nardes (na Presidência), Aroldo Cedraz, Raimundo Carreiro e Ana Arraes (Relatora).
13.2. Ministro que alegou impedimento na Sessão: Augusto Nardes (na Presidência).
13.3. Ministros-Substitutos presentes: Marcos Bemquerer Costa e André Luís de Carvalho.

ANA ARRAES

Trata-se dos atos de admissão de Ana Lucia Nunes Arnt, Flávia Sasso de Quadros, Guilherme Ferreira Gazzoni, Marco Aurélio Gralha de Caneda, Rita de Cássia Peres da Rosa, Rodrigo Vugman Wainstein, Rute Lima Kaipper e Solange Maria Ramos nos quadros de pessoal do Hospital de Clínicas de Porto Alegre - HCPA.
2.	Os atos foram submetidos à apreciação desta Corte de Contas para fins de registro por meio do Sistema de Apreciação e Registro de Atos de Admissão e Concessões (Sisac) , na forma da Instrução Normativa - TCU 55/2007.
3.	Inicialmente a Secretaria de Fiscalização de Pessoal - Sefip considerou ilegais os atos de Ana Lucia Nunes Arnt, Guilherme Ferreira Gazzoni e Rodrigo Vugman Wainstein por não haver efetiva existência de vagas (peça 1, p. 96) .
4.	Acatando parecer do Ministério Público junto ao TCU, determinei a realização de audiência do gestor em razão da ausência de vagas para as contratações (peça 3) . 
5.	Em resposta à audiência, a Coordenadoria de Gestão de Pessoas informou que, em relação ao ato de admissão de:
Ana Lucia Nunes Arnt, a vaga foi motivada por transferência, pois a funcionária foi contratada para o lugar de Cláudia Simone de Souza Neto, transferida para a Unidade de Radiologia por motivo de realocação interna (peça 9) ;
Guilherme Ferreira Gazzoni, a vaga foi criada por transferência, porquanto o funcionário foi contratado para a posição de Lina Barbosa Casso, transferida para o Serviço de Oncologia em face de aprovação em processo seletivo público (peça 9) ;
Rodrigo Vugman Wainstein, a vaga foi gerada devido a transferência, pois o funcionário foi contratado para substituir Sandra Roseli Soares, transferida para o Serviço de Medicina Interna em face de reabilitação profissional (peça 10) .
6.	No mérito, a unidade técnica entendeu que “a mudança de área de trabalho de um setor para outro do Hospital não pode ser considerada transferência e não gera uma vaga”. Concluiu, assim, que não restou comprovada nos autos a efetiva existência das vagas ocupadas pelos servidores supramencionados, devendo as referidas admissões ser consideradas ilegais por esta Corte de Contas, dispensando-se, entretanto, o ressarcimento das remunerações percebidas de boa-fé no exercício laboral (peça 12) . 
7.	A Sefip excluiu da análise os atos de admissão de Flávia Sasso de Quadros, Rita de Cássia Peres da Rosa, Rute Lima Kaipper e Solange Maria Ramos, tendo em vista tratar-se de progressão funcional, ato que não estaria sujeito a exame pelo Tribunal.  
8.	No tocante ao ato de Marco Aurélio Gralha de Caneda, a Sefip constatou no Sisac o desligamento do interessado em 8/9/2014, situação que implicaria cessação de efeitos financeiros. Neste caso, o exame do ato de admissão deveria ser considerado prejudicado por perda de objeto, nos termos do art. 260, §5°, do Regimento Interno. 
9.	O Ministério Público junto ao TCU acolheu a proposta da unidade técnica no tocante aos atos de Marco Aurélio Gralha de Caneda, Flávia Sasso de Quadros, Rita de Cássia Peres da Rosa, Rute Lima Kaipper e Solange Maria Ramos. Entretanto, divergiu quanto aos de Ana Lúcia Nunes Arnt, Guilherme Ferreira Gazzoni e Rodrigo Vugman Wainstein, propondo considerá-los legais com a consequente concessão dos seus registros em atenção aos princípios da boa-fé e da segurança jurídica. 
10.	Em relação a esses últimos atos, o Parquet argumenta, em síntese, que:
tais admissões não resultaram, necessariamente, em excesso de pessoal no âmbito do quadro geral de empregos aprovado para o HCPA;
seria necessário comprovar não só que os interessados foram, de fato, nomeados para vagas que não estavam disponíveis no momento das nomeações, mas também que essas vagas não surgiram até o prazo final de validade do concurso;
não se poderia apenar com demissão aqueles que não concorreram para a referida irregularidade e, de boa-fé, exercem suas atividades há mais de dez anos;
os atos não estão aptos à apreciação pela ilegalidade, pois deram entrada há mais de 5 anos e não foi oportunizada aos interessados a garantia do contraditório e da ampla defesa.
	É o Relatório.

não há.

Procurador Sérgio Ricardo Costa Caribé.

Atos de Admissão de Pessoal. Hospital DE Clínicas de Porto Alegre. Desligamento de funcionário. Exame prejudicado nos termos do art. 260, §5°, do Regimento Interno DO tcu. Progressão Funcional. Atos não sujeitos ao registro NESTE TRIBUNAL. Exame da Legalidade de Atos de Admissão ocorridos em 2006. Não comprovação da inexistência de vagas. Longo decurso de Prazo. Presunção de Boa-fé dos Interessados. Princípios da Segurança Jurídica e da Proteção da Confiança Legítima. Legalidade. Registro.

ATOS DE ADMISSÃO (ADS)

Secretaria de Fiscalização de Pessoal (Sefip).

Cuidam os autos dos atos de admissão de Ana Lucia Nunes Arnt, Flávia Sasso de Quadros, Guilherme Ferreira Gazzoni, Marco Aurélio Gralha de Caneda, Rita de Cássia Peres da Rosa, Rodrigo Vugman Wainstein, Rute Lima Kaipper e Solange Maria Ramos nos quadros de pessoal do Hospital de Clínicas de Porto Alegre - HCPA, empresa pública federal vinculada ao Ministério da Educação. 
2.	Os funcionários foram admitidos nos exercícios de 2006 e 2007 (peças 1 e 11) .
3.	No tocante ao funcionário Marco Aurélio Gralha de Caneda, consta do Sisac informação de que o mesmo teria sido desligado em 8/9/2014 (ato 10575103-02-2014-000742-1) , o que implica a cessação de efeitos financeiros. Nesta condição, incide o art. 260, §5°, do Regimento Interno do TCU, segundo o qual o exame do ato de admissão deverá ser considerado prejudicado por perda de objeto.
4.	Por sua vez, os atos de Flávia Sasso de Quadros, Rita de Cássia Peres da Rosa, Rute Lima Kaipper e Solange Maria Ramos constituem, em síntese, atos de progressão funcional, conforme evidencia a instrução inicial da unidade técnica (peça 1, p. 94-97) .
5.	A progressão funcional, como se sabe, é a passagem de servidor para o padrão imediatamente superior dentro da classe ou categoria atual de sua carreira funcional. A progressão funcional não constitui ato de admissão ou concessão de aposentadoria, reforma ou pensão sujeito ao registro por esta Corte de Contas, nos termos do art. 71, III, da Constituição Federal; logo, devem ser excluídos tais atos do presente exame.
6.	Assim sendo, a questão principal deste processo cinge-se à legalidade dos atos de admissão de Ana Lúcia Nunes Arnt, Guilherme Ferreira Gazzoni e Rodrigo Vugman Wainstein em face de possível inexistência de vagas.
7.	Quanto a essa questão, acolho a proposta do Ministério Público junto ao Tribunal e destaco as suas razões de decidir (peça 14) .
8.	Em primeiro lugar, as empresas públicas possuem mais flexibilidade para o gerenciamento e alocação da força de trabalho, sendo as vagas, no mais das vezes, controladas pelos seus quantitativos totais, e não de forma individualizada pelos seus ocupantes, tal como ocorre com os cargos regidos pela Lei 8.112/1990.
9.	Ademais, não restou comprovada nos autos a inexistência de vagas para as nomeações. O fato de os funcionários serem alocados para exercer suas atividades em locais de trabalho cujos antigos ocupantes haviam sido transferidos internamente não significa que tais admissões resultaram, necessariamente, em excesso de pessoal no âmbito do quadro geral de empregos aprovado para o HCPA.
10.	Em segundo lugar, presume-se a boa-fé dos interessados, pois não há elementos nos autos que indiquem haverem contribuído para o cometimento da suposta irregularidade. 
11.	Por fim, é preciso privilegiar a boa-fé, a confiança legítima, a segurança jurídica e a estabilidade das relações jurídicas, mormente quando não houve manifestação dos interessados nos presentes autos. 
12.	Lembro que os referidos funcionários do HCPA foram admitidos em 2006; portanto, encontram-se trabalhando no hospital pelo período de 13 anos. 
13.	Considerar os atos ilegais, neste momento, com a consequente exclusão dos quadros da entidade, promoveria prejuízo insuportável e irreversível aos interessados, que poderiam ter enorme dificuldade de recolocação no mercado, especialmente diante do quadro de desemprego que assola o País. Por outro lado, o interesse público também seria afetado, porquanto cessaria o atendimento que vem sendo prestado ao público pelos referidos profissionais de saúde.
14.	Recordo que, em diversas oportunidades, o Tribunal já se manifestou privilegiando a segurança jurídica tendo em vista o decurso de prazo. Elenco alguns precedentes a seguir.
15.	No Acórdão 2682/2008-TCU-Plenário (rel. min. Marcos Vilaça) , a Corte entendeu que é inviável o desfazimento de atos administrativos de admissão após o transcurso de longo período de tempo, ante os princípios da segurança jurídica e da certeza do direito. 
16.	No Acórdão 2866/2011-TCU-Segunda Câmara (rel. min. Raimundo Carreiro) , entendeu-se, também, que decorrido longo lapso temporal entre a data de publicação de ato que contenha alguma irregularidade e a sua apreciação pelo TCU, presente a boa-fé do beneficiário, é possível a aplicação dos princípios da segurança jurídica e da proteção da confiança em favor do interessado a fim de julgar, excepcionalmente, o ato legal e conceder-lhe o registro, objetivando evitar a reversão de aposentadoria e/ou redução de proventos.
17.	No Acórdão 5966/2009-TCU-Segunda Câmara (rel. min. Raimundo Carreiro) , o TCU se manifestou no sentido de que a boa-fé, a segurança jurídica e o princípio da razoabilidade podem justificar a convalidação de atos de admissão realizados após a validade do concurso público, desde que não contenham irregularidades graves, nem afrontem o interesse público.
18.	Esse também tem sido o entendimento do Egrégio Pretório, que, no julgamento do MS 24.268 (red. p/ ac. min. Gilmar Mendes, Tribunal Pleno, DJ 17/9/2004) , entendeu não poder se estender indefinidamente a possibilidade de anular ou revogar os atos administrativos criadores de situações subjetivas. 
19.	No caso, tratava-se de mandado de segurança contra ato desta Corte de Contas que considerou ilegal pensão na qual a beneficiária vinha percebendo os proventos há 20 anos. Transcrevo, por elucidativo, excerto da ementa do acórdão:
“Mandado de Segurança. 2. Cancelamento de pensão especial pelo Tribunal de Contas da União. Ausência de comprovação da adoção por instrumento jurídico adequado. Pensão concedida há vinte anos. (...) 7. Aplicação do princípio da segurança jurídica, enquanto subprincípio do Estado de Direito. Possibilidade de revogação de atos administrativos que não se pode estender indefinidamente. Poder anulatório sujeito a prazo razoável. Necessidade de estabilidade das situações criadas administrativamente. 8. Distinção entre atuação administrativa que independe da audiência do interessado e decisão que, unilateralmente, cancela decisão anterior. Incidência da garantia do contraditório, da ampla defesa e do devido processo legal ao processo administrativo. 9. Princípio da confiança como elemento do princípio da segurança jurídica. Presença de um componente de ética jurídica. Aplicação nas relações jurídicas de direito público. 10. Mandado de Segurança deferido para determinar observância do princípio do contraditório e da ampla defesa (CF art. 5º LV) ” (grifo nosso) .
20.	Ante o exposto, considero legais os atos de admissão de Ana Lúcia Nunes Arnt, Guilherme Ferreira Gazzoni e Rodrigo Vugman Wainstein nos cargos de auxiliar de enfermagem, médico e médico, respectivamente, do Hospital de Clínicas de Porto Alegre. 
21.	Nesses termos, voto por que o Colegiado aprove a minuta de acórdão que submeto à deliberação. 
TCU, Sala das Sessões Ministro Luciano Brandão Alves de Souza, em 16 de abril de 2019.
ANA ARRAES 
Relatora